臺灣高等法院高雄分院刑事判決　　　　99年度上訴字第1780號
上　訴　人
即　被　告　蘇慶和
選任辯護人　王進勝律師
　　　　　　黃淑芬律師
　　　　　　陶德斌律師
上列上訴人因誣告案件，不服臺灣高雄地方法院99年度訴字第56
0 號中華民國99年8 月27日第一審判決（起訴案號：臺灣高雄地
方法院檢察署98年度偵字第13037 號），提起上訴，本院判決如
下：
    主  文
上訴駁回。
蘇慶和緩刑貳年，並應向國庫支付新台幣伍萬元。
    事  實
一、蘇慶和為楊明益之債權人，明知其與楊明益間僅為單純之民
    事債權債務關係，竟為利用國家刑事訴訟程序脅迫楊明益清
    償債務，先要求楊明益簽署車牌號碼ZP-6837 號自用小客車
    之買賣契約，並基於意圖使楊明益受刑事處分及偽證之犯意
    ，於民國97年3 月10日向臺灣高雄地方法院檢察署（下稱高
    雄地檢署）誣指：楊明益以過戶為由，要其交付國民身分證
    （下稱系爭身分證）後，避不見面等語，以此不實之事項，
    對楊明益提出刑事告訴，而向高雄地檢署誣告楊明益侵占其
    身分證正本，並於98年2 月26日上午11時57分，於高雄地檢
    署檢察官偵查時，以證人身分，於案情有重要關係之事項，
    供前經檢察官諭知具結義務及偽證之處罰，並告以得拒絕證
    言，竟虛偽證述：「當天一併拿了我的身分證說要辦過戶、
    另我要告他侵占我的身分證、被告（即楊明益）確實有拿了
    我的身分證沒還我」云云。嗣經檢察官查明蘇慶和曾於97年
    7 月4 日，持其身分證正本申辦遠傳電信股份有限公司（下
    稱遠傳公司）SIM 卡，始悉上情。
二、案經臺灣高雄地方法院檢察署檢察官簽分偵辦起訴。
    理  由
壹、證據能力部分：
一、按被告以外之人於偵查中向檢察官所為陳述，除顯有不可信
    之情況者外，得為證據，刑事訴訟法第159 條之1 第2 項定
    有明文。偵查中對被告以外之人所為之偵查筆錄，或被告以
    外之人向檢察官所提之書面陳述，性質上均屬傳聞證據。惟
    現階段刑事訴訟法規定檢察官代表國家偵查犯罪、實施公訴
    ，依法其有訊問被告、證人及鑑定人之權，證人、鑑定人且
    須具結，而實務運作時，檢察官偵查中向被告以外之人所取
    得之陳述，原則上均能遵守法律規定，不致違法取供，其可
    信度極高。職是，被告以外之人前於偵查中已具結而為證述
    ，除反對該項供述得具有證據能力之一方，已釋明「顯有不
    可信之情況」之理由外，不宜即遽指該證人於偵查中之陳述
    不具證據能力。證人程明建、楊明益於偵查中之陳述部分，
    既經具結；且證人程明建、楊明益經辯護人聲請到庭接受詰
    問，已賦予被告反對詰問之機會，是依前開說明，並參以證
    人程明建、楊明益於偵查中之陳述，並無證據證明顯有不可
    信之情形，應有證據能力。
二、本判決所引用之其餘證據資料（詳後引證據），其中傳聞證
    據部分，縱無刑事訴訟法第159 條之1 至第159 條之4 或其
    他規定之傳聞證據例外情形，亦因被告及檢察官或同意可作
    為證據使用，或未聲明異議，依刑事訴訟法第159 條之5 第
    1 項、第2 項之規定，本院審酌各該傳聞證據並非違法取得
    ，與待證事項具關聯性，證明力亦非明顯過低等情，認以之
    作為證據係屬適當，具有證據能力。
貳、實體部分：
一、訊據上訴人即被告蘇慶和（下稱被告）固坦承於97年3 月10
    日曾向高雄地檢署提出楊明益侵占其身分證之告訴，並於98
    年2 月26日上午11時57分以證人之身分作證等情，惟矢口否
    認有何誣告及偽證犯行，辯稱：其所述均實在，楊明益確實
    取走其身分證而未歸還云云。
二、經查：
  (一)被告於97年3 月10日以楊明益假借辦理汽車過戶為由，要其
    交付身分證後，避不見面等語，向高雄地方法院檢察署對楊
    明益提出刑事告訴，指述楊明益侵占其身分證，並於98年2
    月26日上午11時57分，於高雄地檢署檢察官偵查時，以證人
    身分具結後證述：「當天一併拿了我的身分證說要辦過戶、
    另我要告他侵占我的身分證，被告（即楊明益）確實有拿了
    我的身分證沒還我」等語乙情，有刑事告訴狀、98年2 月26
    日訊問筆錄、證人結文在卷可稽（見偵卷一第1 頁至第3 頁
    ；偵卷二第25頁至第26頁、第28頁），且為被告所不爭執（
    見原審卷一第16頁、第17頁不爭執事項），故此部分事實堪
    以認定。
  (二)被告雖以上揭情詞置辯；惟查被告曾於97年7 月4 日持身分
    證正本至承宏數位公司申辦遠傳公司之SIM 卡乙情，業據證
    人程明建於原審及本院審理時均證稱：辦理門號需持身分證
    正本及第二證件正本，其每次受理時均會依規定檢查確認是
    正本才會影印身分證貼在申請書等語（見本院卷第44頁、原
    審第30頁至第33頁），復有遠傳公司行動電話＼第三代行動
    電話服務申請書在卷可參（見偵卷三第133 頁），且經原審
    函詢遠傳公司辦理被告所申請之SIM 卡可否不需身分證正本
    ，而僅以身分證影本辦理乙事，遠傳公司回函結果為：「經
    其確認用戶至本公司直營門市及經銷商申辦門號時，本公司
    授權予門市及經銷商之承辦人員需檢核客戶資料（身分證正
    本及第二有效證件正本）無誤方可辦理；另用戶之身分證正
    本及第二有效證件正本於影印後附於申請書」，有該公司99
    年6 月12日之函附卷足憑，可知申辦SIM 卡之申請人需攜帶
    身分證正本及第二有效證件正本以確認身分，始可辦理。而
    證人程明建於上開作證時亦稱：伊遵守遠傳公司之規定等語
    ，足認被告確實於97年7 月4 日持身分證正本申辦前開門號
    ，故被告之身分證係在被告之管領中並未交付與楊明益。至
    於證人楊明益於偵訊之初均否認曾拿取被告之身分證，直至
    98年5 月19日偵訊時，始表示其之前所述並非實在，並稱：
    其曾拿取被告之身分證，並於97年11月底投入被告住處之鐵
    門內云云（見偵卷三第11頁、第34頁）；然證人楊明益遭被
    告告訴詐欺及侵占之案件，業經高雄地檢署檢察官於98年3
    月17日為不起訴處分，經核對證人楊明益翻異前詞之時間適
    於不起訴處分2 個月後，可知證人楊明益係於其所涉之案件
    經檢察官不起訴後，為迴護被告始更易證詞，故證人楊明益
    改稱後之所述不足採信。另證人即被告之子蘇志明雖於偵訊
    時陳稱：97年11月底在其住家門口拾獲被告之身分證，並放
    在神桌抽屜內，其並無向被告表示有拾獲身分證等語（見偵
    卷三第5 頁至第6 頁），然被告之身分證未曾遭楊明益取走
    等情，業陳述如前，則證人蘇志明自無可能在住處門口拾獲
    被告身分證之理；況且按常理身分證係個人重要之身分證件
    ，均會妥善保管，若證人蘇志明於住處門口拾獲被告之身分
    證，理應覺得有異而詢問被告，而證人蘇志明竟未加確認，
    即隨手放置於神桌抽屜，更與常情相違，故證人蘇志明上開
    所述與常理不合，亦不足採信。
  (三)又按刑法第168 條規定證人依法作證時，必須對於案情有重
    要關係之事項，為虛偽之陳述，始負偽證罪之責，所謂於案
    情有重要關係之事項，係指該事項之有無，足以影響於裁判
    之結果者而言，蓋證人就此種事項為虛偽之陳述，則有使裁
    判陷於錯誤之危險，故以之為偽證罪，而科以刑罰，苟其事
    項之有無，與裁判之結果無關，僅因其陳述之虛偽，而即對
    之科刑未免失之過酷，是以上開法條加此特別構成要件，以
    限定虛偽陳述之範圍，與其他立法例對於證人虛偽陳述之結
    果不設何等區別者，其立法精神自有不同；又刑法上之偽證
    罪，不以結果之發生為要件，一有偽證行為，無論當事人是
    否因而受有利或不利之判決，均不影響其犯罪之成立，此有
    最高法院29年上字第2341號、71年臺上字第8127號判例參照
    。是所謂於案情有重要關係之事項，係指該事項之有無，足
    以影響於裁判之結果，有使裁判陷於錯誤之危險，即足當之
    ，至判決結果是否確實受其影響，或另有其他原因使本罪罪
    名無法成立，則非重要。而該案係以被告就「楊明益是否取
    走其身分證」之證述，作為認定楊明益有無侵占犯行之判斷
    依據，自屬「於案情有重要關係之事項」，要無疑義。楊明
    益未曾拿取被告之身分證正本之情，業陳述如前，是被告明
    知其身分證在其管領中，而未遭楊明益取走，竟向高雄地檢
    署誣指楊明益侵占其身分證，提出告訴，其誣告犯行，至為
    明確。被告並於98年2 月26日上午11時57分，於高雄地檢署
    檢察官偵查時虛偽證述：「當天一併拿了我的身分證說要辦
    過戶、另我要告他侵占我的身分證、被告（即楊明益）確實
    有拿了我的身分證沒還我」等語，核與事實相違，係屬虛偽
    證詞，是被告前開所辯，洵無足採。
  (四)綜上，本部分事證明確，被告犯行已堪認定，應予依法論科
    。
三、核被告所為，係犯刑法第169 條第1 項誣告罪及同法第168
    條之偽證罪。被告係就楊明益侵占其身分證一事，先向高雄
    地檢署提出告訴，並於偵訊時偽證，被告既已就楊明益侵占
    其身分證提出告訴，自無法期待其於偵訊時會為不同之陳述
    ，足認被告係基於同一目的，而就同一事項為誣告及偽證，
    所侵害為同一國家法益，應認為係屬一行為中之接續數個動
    作，被告以一行為犯上開2 罪名，為想像競合犯；而誣告罪
    係主動誣指他人犯罪，偽證罪則係經以證人身分傳訊後被動
    作證，是二者法定刑度雖相同，惟應以前者情節較重，即應
    從一情節較重之誣告罪處斷。
四、原審認被告犯罪事證明確，因而適用刑法第168 條、第169
    條第1 項、第55條前段等規定，並審酌被告為追討楊明益之
    欠款，竟杜撰情節謊稱楊明益侵占其身分證、並明知證人據
    實陳述義務及偽證罪之刑罰效果，仍於偵查中作證時，就案
    情有重要關係之事項，故為虛偽陳述，所為妨礙國家司法權
    之正確行使，浪費司法調查資源等一切情狀，量處有期徒刑
    3 月。核其認事用法，並無不當，量刑亦稱妥適。被告上訴
    意旨，否認犯罪，指摘原判決不當，為無理由，應予駁回。
五、本件被告未曾因故意犯罪而受有期徒刑以上刑之宣告，有台
    灣高等法院被告全國前案紀錄表附卷可稽，是其素行尚稱良
    好，且對被害人所造成之實際損害亦非重大，被告經此論罪
    科刑之教訓，當知警惕，應無再犯之虞，本院認其所宣告之
    刑，以暫不執行為適當，爰併宣告緩刑2 年。又「緩刑宣告
    ，得斟酌情形，命犯罪行為人向國庫支付一定之金額。」、
    「該款事項得為民事強制執行執行名義。」刑法第74條第2
    項第4 款、第4 項分別定有明文。是本院審酌上開被告犯罪
    情節，命被告應向公庫支付一定之金額（金額如主文所示）
    。該命令自本判決確定時起，即得為民事強制執行之執行名
    義；且被告如拒不履行，依刑法第75條之1 第1 項第4 款之
    規定，得為撤銷緩刑宣告之事由，一併指明。
參、不另為無罪部分：
一、公訴意旨略以：蘇慶和基於偽證之犯意，於97年4 月8 日上
    午11時6 分，於高雄地檢署檢察官偵查時，以證人身分，於
    案情有重要關係之事項，供前經檢察官諭知具結義務及偽證
    之處罰，並告以得拒絕證言，竟虛偽證述：「他將我的身分
    證拿去說要辦過戶，但現在身分證仍未還我」云云，因認被
    告涉犯刑法第168 條之偽證罪等語。
二、按犯罪事實應依證據認定，無證據不得認定犯罪事實；不能
    證明被告犯罪者，應諭知無罪之判決，刑事訴訟法第154 條
    第2 項、第301 條第1 項分別定有明文。又按命證人具結，
    依刑事訴訟法第187 條第1 項、第189 條第1 項、第2 項、
    第3 項之規定，應履行下列程序始為合法：證人具結前，應
    告以具結之義務及偽證之處罰。具結應於結文內記載當據實
    陳述，決無匿、飾、增、減等語。結文應命證人朗讀；證人
    不能朗讀者，應命書記官朗讀，於必要時並說明其意義。結
    文應命證人簽名、蓋章或按指印。若未履行此等程序而命具
    結，縱其陳述虛偽，不能依刑法第168 條偽證罪論科（司法
    院院字第1749號解釋參照）。
三、訊據被告矢口否認有何誣告及偽證犯行，辯稱：其所述均實
    在，楊明益確實取走其身分證而未歸還云云。經查：楊明益
    未取走被告之身分證業如前述，然觀之被告97年4 月8 日上
    午11時6 分之偵訊筆錄，檢察官係以告訴人之身分傳喚被告
    ，並告以告訴狀之要旨詢問被告事實是否如此，及有何補充
    ，被告始回稱：「他將我的身分證拿去說要辦過戶，但現在
    身分證仍未還我」，足見檢察官於該日以告訴人身分開始訊
    問被告前，並未告知被告關於刑事訴訟法第187 條第1 項規
    定具結之義務及偽證之處罰，顯與刑事訴訟法第187 條之規
    定有違。揆諸上開說明，是被告雖於該次檢察官訊問時，曾
    為上開虛偽不實之陳述，惟參照上開法條規定及司法院解釋
    意旨，前案檢察官未告知其關於刑事訴訟法第187 條第1 項
    規定具結之義務及偽證之處罰，即逕命被告簽署證人結文，
    此作證、具結程序即有瑕疵，不生合法具結之效力，被告於
    上揭不合法具結後雖有不實證述，亦不能逕以偽證罪相繩。
    此外，復查無其他積極證據足認被告有公訴人所指之上述犯
    行，揆之首開說明，本應為無罪之諭知，然公訴人認被告此
    部分所為，與上開已論罪科刑部分為單純一罪關係，爰不另
    為無罪之諭知。
據上論斷，應依刑事訴訟法第368 條、刑法第74條第1 項第1 款
、第2 項第4 款，判決如主文。
本案經檢察官高大方到庭執行職務。
中    華    民    國    100   年    1     月    12    日
                  刑事第四庭    審判長法  官  蕭權閔
                                      法  官  陳吉雄
                                      法  官  吳進寶
以上正本證明與原本無異。
如不服本判決應於收受本判決後10日內向本院提出上訴書狀，其
未敘述上訴理由者，並得於提起上訴後10日內向本院補提理由書
狀（均須按他造當事人之人數附繕本）「切勿逕送上級法院」。
中    華    民    國   100    年    1     月    12    日
                                      書記官  唐奇燕
附錄法條：
中華民國刑法第168條（偽證罪）
於執行審判職務之公署審判時或於檢察官偵查時，證人、鑑定人
、通譯於案情有重要關係之事項，供前或供後具結，而為虛偽陳
述者，處 7 年以下有期徒刑。
中華民國刑法第169 條（誣告罪）
意圖他人受刑事或懲戒處分，向該管公務員誣告者，處7 年以下
有期徒刑。
意圖他人受刑事或懲戒處分，而偽造、變造證據，或使用偽造、
變造之證據者，亦同。